【裁判字號】    92,訴,1142
【裁判日期】    921021
【裁判案由】    損害賠償
【裁判全文】
臺灣臺北地方法院民事判決                        九十二年度訴字第一一四二號
    原      告  漢龍營造股份有限公司
    法定代理人  甲○○
    訴訟代理人  許進德律師
                張修誠律師
    被      告  國防部總政治作戰局
    法定代理人  乙○○
    訴訟代理人  陳君漢律師
    複  代理人  王福民律師
當事人間請求損害賠償事件，本院於民國九十二年十月七日言詞辯論終結，判決如下
：
    主    文
原告之訴及假執行之聲請均駁回。
訴訟費用由原告負擔。
    事    實
一、原告方面：
（一）聲明：
  １、被告應給付原告新台幣（下同）一百六十六萬二千六百零三元，及自起訴狀繕
      本送達翌日起至清償日止按年利率百分之五計算之利息。
  ２、原告願供擔保，請准為假執行之宣告。
（二）陳述：
  １、被告國防部總政治作戰局下所屬軍眷服務處，於民國九十年十二月二十六日公
      告就國軍老舊眷村台北縣四知八村基地統包工程甄選統包廠商招標，原告漢龍
      營造股份有限公司亦參與招標，被告於九十一年三月五日舉行資格標時，以原
      告於標單總表中有關補充說明收悉號數、日期未予填列，不符投標須知１８．
      ４第（５）之情形認定原告不符投標資格從而排除原告參與投標。原告不服向
      被告提出異議，被告仍以九十一年三月二十五日（九一）祥祉字第０三０一一
      號函覆原告而駁回原告之異議，嗣原告於九十一年四月十五日向行政院公共工
      程委員會提出申訴，經該會以九十一年七月十日工程訴字第０九一００二八九
      六七０號函認定被告據以排除原告投標之招標文件規定係增加政府採購法所無
      之限制而顯非合宜，故將被告所為之異議處理結果予以撤銷。惟因系爭招標案
      亦已結標，原告已喪失參與投標機會，而原告為準備投標、異議及申訴而支出
      有員工薪資（五十一萬五千九百二十三元）、製圖費（十五萬元）、印刷雜費
      （六萬五千九百五十五元）、雜費（二萬零三十四元）、協力廠商費用（八十
      五萬八千六百零八元）、利息（二千零八十三元）、及相關必要費用（包括律
      師費二萬元、審議費三萬元）共計一百六十六萬二千六百零三元，此有薪資明
      細表及相關發票可證。原告曾於九十一年八月二十九日委託律師發函被告，請
      求被告與原告協商償付必要費用事宜，惟被告均置之不理，原告自得依政府採
      購法第八十五條第三項、民法第一百八十四條第二項之規定請求被告給付原告
      所支出之前述必要費用，及自起訴狀繕本送達被告之翌日起至清償日止之法定
      利息。。
  ２、依行政法院相關判例及行政院公共工程委員會、法務部之相關函釋可知，實務
      上就政府採購行為乃認定屬私經濟行為；又政府採購法施行細則第一百零六條
      之規定雖已刪除，然該條之刪除理由係因司法審判權之劃分不宜僅由細則規定
      而予刪除，非謂投標廠商請求招標機關償付其所支出之必要費用即應循行政訴
      訟程序解決，因此本案性質上既屬私法案件，則民事法院就本案自有審判權限
      ，原告起訴自屬合法。
（三）證據：提出德倫律師事務所函暨回執證明一份、原告之人員投入薪資表一份、
      會議記錄三份、富譽室內裝修設計工程有限公司發票一份、鳳祥企業有限公司
      發票一份、原告公司總分類帳二份、律師費收據一份、行政院公共工程委員會
      自行收納款項統一收據一份、創造刻印社發票及被告招標說明附件各一份、喻
      肇川建築師事務所函一份、兆弘機電股份有限公司請款單一份、台北高等行政
      法院八十九年訴字第一０九五號判決要旨一份、高雄高等行政法院九十年訴字
      第四八六號判決要旨一份、法務部九十一年十二月四日法律字第０九一０七０
      ０六二六號函釋一份、法務部九十二年三月三日法律字第０九二０００五四七
      九號函釋一份、法務部九十二年一月二十八日法律字第０九二０００三六九一
      號函釋一份、法務部九十年十二月二十五日（九０）法律字決第０四七九一０
      號函釋一份、法務部八十八年八月二日（八八）法律字決第０三００四七號函
      釋一份（以上均影本）為證。
二、被告方面：
（一）聲明：如主文所示。
（二）陳述：按因公法上原因所生之爭議，應循行政訴訟程序為斷乃司法院大法官會
      議釋字第四四八號解釋意旨明文所指。依政府採購法第七十四條及第八十三條
      之規定可知，關於招標、審標、決標之爭議，招標機關所為之異議處理等同於
      行政處分，而行政院公共工程委員會所為之審議判斷依法則與訴願決定相同。
      因此本案既係因政府採購法所生之求償爭議，自屬因公法上原因所生之法律關
      係而應循行政訴訟程序解決爭端。又依據「雙階段理論」，我國政府採購法就
      其所生爭議應依何種救濟途徑處理，需視爭議發生時，廠商與招標機關間有無
      契約關係為斷。若廠商與招標機關間已生契約關係，則雙方爭議故屬私法關係
      ，反之若雙方尚無契約關係而就招標、審標及決標有所爭議，則該爭議自屬公
      法關係而應透過行政爭訟程序解決。本案爭議係於被告審標時所生，而原被告
      於當時未有契約關係存在，本案顯屬公法事件，民事法院並無審判權。此外，
      政府採購法第八十五條第三項之規定係以審議判斷指明招標機關違反法令為其
      適用前提。本案中，行政院公共工程委員會之審議判斷雖撤銷被告所為之異議
      處分，然該審議判斷未具體指明被告之異議處分係因違法或不當始遭撤銷；則
      原告主張亦不符政府採購法第八十五條第三項之規定。另依原告所提出之薪資
      明細表及相關發票內容觀之，並無從證明原告請求之金額均屬系爭招標案件所
      需支付之必要費用，且政府採購法制定之目的在於確保採購品質，並非民法第
      一百八十四條第二項所謂之保護他人之法律。
（三）證據：提出吳庚所著「行政法之理論與實用」第十四至十五頁一份、林鴻銘所
      著「政府採購法之實用權益」第二０五、二０六頁及第二三一至二三三頁各一
      份（以上均影本）為證。
    理    由
一、兩造爭執之要旨：
（一）原告起訴主張：被告所屬軍眷服務處，於九十年十二月二十六日公告就國軍老
      舊眷村台北縣四知八村基地統包工程甄選統包廠商招標，原告亦參與招標，被
      告於九十一年三月五日以原告不符投標須知１８．４第（５）之情形認定原告
      不符投標資格從而排除原告參與投標，原告不服向被告提出異議，被告仍以九
      十一年三月二十五日（九一）祥祉字第０三０一一號函覆原告而駁回原告之異
      議，嗣原告於九十一年四月十五日向行政院公共工程委員會提出申訴，經該會
      以九十一年七月十日工程訴字第０九一００二八九六七０號函認定被告據以排
      除原告投標之招標文件規定係增加政府採購法所無之限制而顯非合宜，故將被
      告所為之異議處理結果予以撤銷。惟因系爭招標案亦已結標，原告已喪失參與
      投標機會，而原告為準備投標、異議及申訴而支出有員工薪資（五十一萬五千
      九百二十三元）、製圖費（十五萬元）、印刷雜費（六萬五千九百五十五元）
      、雜費（二萬零三十四元）、協力廠商費用（八十五萬八千六百零八元）、利
      息（二千零八十三元）、及相關必要費用（包括律師費二萬元、審議費三萬元
      ）共計一百六十六萬二千六百零三元。原告曾於九十一年八月二十九日委託律
      師發函被告，請求被告與原告協商償付必要費用事宜，惟被告均置之不理，原
      告自得依政府採購法第八十五條第三項、民法第一百八十四條第二項之規定請
      求被告給付原告所支出之前述必要費用，及自起訴狀繕本送達被告之翌日起所
      計算之法定利息各情。
（二）被告則以：依司法院大法官會議釋字第四四八號解釋因公法上原因所生之爭議
      ，應循行政訴訟程序為斷。而依政府採購法第七十四條及第八十三條之規定可
      知，關於招標、審標、決標之爭議，招標機關所為之異議處理等同於行政處分
      ，而行政院公共工程委員會所為之審議判斷依法則與訴願決定相同。因此本案
      既係因政府採購法所生之求償爭議，自屬因公法上原因所生之法律關係而應循
      行政訴訟程序解決爭端。又依據「雙階段理論」，我國政府採購法就其所生爭
      議應依何種救濟途徑處理，需視爭議發生時，廠商與招標機關間有無契約關係
      為斷。若廠商與招標機關間已生契約關係，則雙方爭議故屬私法關係，反之若
      雙方尚無契約關係而就招標、審標及決標有所爭議，則該爭議自屬公法關係而
      應透過行政爭訟程序解決。本案爭議係於被告審標時所生，而兩造於當時未有
      契約關係存在，故本案顯屬公法事件無疑，民事法院並無審判權。此外，政府
      採購法第八十五條第三項之規定係以審議判斷指明招標機關違反法令為其適用
      前提。本案中，行政院公共工程委員會之審議判斷雖撤銷被告所為之異議處分
      ，然該審議判斷未具體指明被告之異議處分係因違法或不當始遭撤銷；則原告
      主張亦不符政府採購法第八十五條第三項之規定。另依原告所提出之薪資明細
      表及相關發票內容觀之，並無從證明原告請求之金額均屬系爭招標案件所需支
      付之必要費用，且政府採購法制定之目的在於確保採購品質，並非民法第一百
      八十四條第二項所謂之保護他人之法律各語，資為抗辯。
二、兩造不爭之事實：被告於九十一年三月五日以原告不符投標須知１８．４第（５
    ）之情形認定原告不符投標資格從而排除原告參與投標，原告不服向被告提出異
    議，被告仍以九十一年三月二十五日（九一）祥祉字第０三０一一號函覆原告而
    駁回原告之異議，嗣原告於九十一年四月十五日向行政院公共工程委員會提出申
    訴，經該會以九十一年七月十日工程訴字第０九一００二八九六七０號函認定被
    告據以排除原告投標之招標文件規定係增加政府採購法所無之限制而顯非合宜，
    故將被告所為之異議處理結果予以撤銷。
三、本件之爭點：依上述兩造爭執之要旨可知本件原告係依政府採購法第八十五條第
    三項及民法第一百八十四條第二項為請求權基礎，而被告則主張本院無審判權及
    政府採購法非民法第一百八十四條第二項所規定之保護他人法律，經依民事訴訟
    法第二百七十一條之一準用同法第二百七十條之一第一項第三款之規定，整理並
    協議簡化本件之爭點為：（一）被告排除原告投標，原告是否因此即得依政府採
    購法第八十五條第三項之規定向被告請求償付？（二）被告排除原告投標，原告
    得否依民法第一百八十四條第二項之規定請求被告賠償？茲析述如下：
（一）本院就原告本件主張無審判權，原告不得以政府採購法第八十五條第三項之規
      定為民事請求之依據：
  １、按「我國關於行政訴訟與民事訴訟之審判，依現行法律之規定，係採二元訴訟
      制度，分由不同性質之法院審理。關於因公法關係所生之爭議，由行政法院審
      判，因私法關係所生之爭執，則由普通法院審判。」司法院大法官會議釋字第
      四四八號解釋著有明文。至於行政機關之行為所生之法律關係何為「公法關係
      」？何為「私法關係」？即應依行政機關行為時該行為依法律規定所應受之評
      價為何加以判斷，且不得僅以行政機關之最終目的為私法目的，即認行政機關
      為達該目的所為之全部行為均產生「私法關係」，並認行政機關之全部行為均
      應由普通法院審判，合先敘明。
  ２、經查：原告故舉台北高等行政法院八十九年訴字第一０九五號判決要旨一份、
      高雄高等行政法院九十年訴字第四八六號判決要旨一份、法務部九十一年十二
      月四日法律字第０九一０七００六二六號函釋一份、法務部九十二年三月三日
      法律字第０九二０００五四七九號函釋一份、法務部九十二年一月二十八日法
      律字第０九二０００三六九一號函釋一份、法務部九十年十二月二十五日（九
      ０）法律字決第０四七九一０號函釋一份、法務部八十八年八月二日（八八）
      法律字決第０三００四七號函釋一份，主張被告排除原告投標之行為屬私經濟
      行為，惟查：前述判決及行政函示僅係就政府採購行為為私經濟行為加以認定
      ，並非就政府採購行為中之個別行為（如資格審查、辦理招標公告等行為）加
      以認定，經參諸前開本院依司法院大法官會議釋字第四四八號解釋文就如何認
      定「公法關係」及「私法關係」所為之解釋，即知被告排除原告投標之行為是
      否屬因「私法關係」所生之訴訟，應另依被告排除原告投標之行為依法律規定
      所應受之評價加以認定，而不得僅因政府採購行為屬私經濟行為即遽認被告排
      除原告投標之行為所生之法律關係屬「私法關係」。
  ３、次按「廠商與機關間關於招標、審標、決標之爭議，得依本章規定提出異議及
      申訴。」；「審議判斷，視同訴願決定。」政府採購法第七十四條及第八十三
      條分別定有明文。經審前開規定均規定於第六章「爭議之處理」中，且原告據
      以請求之八十五條第三項，亦規定於同章中，即足認定立法者於制定政府採購
      法時，已將政府採購行為中關於招標、審標、決標之爭議，獨立於採購契約訂
      立後行政機關所為「履約管理」（見政府採購法第四章）、「驗收」（見政府
      採購法第五章）等行為之外，且就行政機關關於招標、審標、決標之爭議另設
      救濟途徑。再就政府採購法第八十三條關於審議判斷視同訴願決定之規定以觀
      ，即知立法者有意將關於招標、審標、決標爭議所為之審議判斷納入行政訴訟
      程序中加以處理，並使因審議判斷所生之爭訟得依行政訴訟法之規定加以處理
      。依此，行政機關於審議判斷前關於招標、審標、決標行為所生之法律關係，
      亦應認係「公法關係」而非「私法關係」，否則即有審議判斷（視同訴願決定
      屬公法判斷）所判斷之行為（雖審議判斷係針對異議所為，惟審議判斷多會如
      本案一般就行政機關關於招標、審標、決標之爭議之行為加以判斷）屬「私法
      關係」之邏輯上矛盾。
  ４、如前所述，因被告排除原告投標之行為所生之法律關係屬「私法關係」，則依
      司法院大法官會議釋字第四四八號解釋，本院就該部分即無審判權，原告依政
      府採購法第八十五條第三項之規定，逕行提起本訴，洵非妥適。
（二）政府採購法非民法第一百八十四條第二項所規範之「保護他人之法律」：
  １、按「所謂違反保護他人之法律者，係指以保護他人為目的之法律，亦即一般防
      止妨害他人權益或禁止侵害他人權益之法律而言。」（最高法院八十六年度台
      上字第三０七六號判決參照），準此，是否屬民法第一百八十四條第二項所規
      定之「保護他人之法律」，即應依該法律之規範目的加以觀察、判斷。
  ２、次按「為建立政府採購制度，依公平、公開之採購程序，提升採購效率與功能
      ，確保採購品質，爰制定本法。」政府採購法第一條定有明文，則依上開明文
      制定政府採購法之目的以觀，即知政府採購法所欲確保之法益在於確保政府機
      關採購之品質，並非專以保護一般人民為目的。果爾，則政府採購法並非民法
      第一百八十四條第二項所謂之「保護他人之法律」，即足認定，則原告依民法
      第一百八十四條第二項之規定為其本件請求之請求權基礎，亦屬無稽。
四、綜合以上，普通法院就原告本件主張無審判權及政府採購法非民法第一百八十四
    條第二項所規定之「保護他人之法律」，均堪認定，則原告依政府採購法第八十
    五條第三項及民法第一百八十四條第二項之規定，請求被告給付一百六十六萬二
    千六百零三元，及自起訴狀繕本送達被告翌日起至清償日止按年利率百分之五計
    算之利息，即無理由，應予駁回。又原告本訴既經駁回，則其假執行之聲請即失
    所依附，應併予駁回。
五、因本案事證已臻明確，兩造其餘主張陳述及所提之證據，均毋庸再予審酌，附此
    敘明。
六、據上論結：本件原告之訴為無理由，依民事訴訟法第七十八條，判決如主文。
中      華      民      國    九十二    年      十      月    二十一    日
                                  民事第六庭  法  官    詹駿鴻
正本係照原本作成
如對本判決上訴，須於判決送達後廿日內向本院提出上訴狀
中      華      民      國    九十二    年      十      月    二十二    日
                                              書記官    官碧玲


司法院資訊處製作；財團法人民間司法改革基金會備份。
